臺灣臺北地方法院刑事判決　　　　　100年度易字第345號
公　訴　人　臺灣臺北地方法院檢察署檢察官
被　　　告　詹凱雲
輔　佐　人　曹慈惠
上列被告因詐欺案件，經檢察官提起公訴（臺灣臺北地方法院檢
察署100 年度偵字第1937號、1939號）及移請併辦（臺灣宜蘭地
方法院檢察署100 年度偵字第1685號），本院判決如下：
    主  文
詹凱雲幫助意圖為自己不法之所有，以詐術使人將本人之物交付
，處拘役參拾日，如易科罰金，以新台幣壹仟元折算壹日。
    事  實
一、詹凱雲可預見交付自己之金融卡、提款卡及該卡密碼予他人
    使用，他人可能以該金融帳戶遂行財產上犯罪之目的，竟不
    顧他人所可能遭害之危險，仍以縱若有人持以犯罪亦無違反
    本意之不確定幫助詐欺犯意，於民國99年9 月28日晚間7 時
    30 分 許，在台北市○○區○○路249 之3 號某「全家超商
    」門口，將其所申辦之國泰世華商業銀行復興分行帳號
    000000000000000 號帳戶之存摺影本、提款卡及密碼（下稱
    系爭帳戶），交付與詐欺集團成員尤琮暉，嗣經尤琮暉取得
    系爭帳戶後即交付詐欺集團，並由該詐欺集團成員意圖為自
    己不法所有，於99年9 月29日，分別以電話向李佳晉、徐佩
    鈺等被害人佯稱網路購物扣款錯誤、須至自動櫃員機操作始
    得更正返還等語，致李佳晉、徐佩鈺二人誤信其言而陷於錯
    誤，致李佳晉因此將29,995元；徐佩鈺因此將29,989元、
    29,989元陸續匯至系爭帳戶致詐欺得逞。嗣因李佳晉、徐佩
    鈺二人於匯款後均驚覺有異，始知受騙而報警循線查獲。
二、案經臺北市政府警察局松山分局移送臺灣臺北地方法院檢察
    署檢察官偵查起訴及臺灣宜蘭地方法院檢察署檢察官移請併
    辦。
    理  由
壹、證據能力方面：
    按刑事訴訟法第159 條之5 規定；「被告以外之人於審判外
    之陳述，雖不符前四條之規定，而經當事人於審判程序同意
    作為證據，法院審酌該言詞陳述或書面陳述作成時之情況，
    認為適當者，亦得為證據。當事人、代理人或辯護人於法院
    調查證據時，知有第159 條第1 項不得為證據之情形，而未
    於言詞辯論終結前聲明異議者，視為有前項之同意」。經查
    本件被告對於公訴人所提之公訴證據及本院所調查之證據均
    無表示異議，從而本件之公訴證據自均應有證據能力，得為
    本件之審判基礎。
貳、實體方面：
一、上揭事實，訊據被告詹凱雲固不否認有交付系爭帳戶之事實
    ，但矢口否認有幫助詐欺犯行，辯稱係因於99年9 月27日看
    見自由時報之求職欄刊登「夜間接送司機」求職廣告而前往
    應徵，遭詐欺集團成員告以須交付駕駛執照影本、存摺封面
    影本及提款卡、密碼等，藉口係供薪資轉帳使用，因伊當天
    沒有帶銀行存摺，故只有交付駕駛執照影本、提款卡、密碼
    等給對方，回去愈想愈不對勁，乃於99年9 月30日19時30分
    許向銀行查詢該帳戶這二天之交易紀錄，才知29日當天已有
    多筆交易資料，經於次日（10月1 日）再去銀行確認，始經
    銀行告以該帳戶於9 月29日起已列入警示帳戶，伊始立刻去
    警察局報案。是本案之發生係因為缺乏經驗而錯誤交付，並
    無幫助詐欺之犯意云云。
    (一)按刑法上之幫助犯，係雖未參與正犯之犯罪，然竟以幫助
      之意思，對於正犯資以助力，致有助於正犯之實行犯罪而
      言。是被告雖未直接參與犯罪構成要件以內之行為，故不
      以詐欺罪之共同正犯論處，然既係以幫助之意思參與犯罪
      構成要件以外之行為，且係因被告之幫助行為，致提供正
      犯實行犯罪之條件與遂行犯罪之機會，即仍應依幫助犯論
      處，僅依法得予減輕之。又前揭幫助犯罪之意思，並不以
      明知正犯犯罪之細節為必要，蓋刑法上之故意本有確定故
      意與不確定故意之區別，苟對於犯罪事實與結果之發生可
      以預見，且該犯罪事實之發生並不違背其本意者，即仍以
      故意論。是行為人雖未直接參與詐欺，甚至對於正犯未來
      將採取如何之手段以遂行詐欺並無犯罪之認識亦無意欲（
      蓋若有認識與主觀上之意欲，即應以共同正犯論處，並無
      再論幫助犯之餘地），然既對其幫助行為將有助於犯罪結
      果之發生可以預見，即應對於其幫助犯罪之行為負責，而
      無解於其幫助犯之罪責。又刑法第27條第1 項前段規定：
      「已著手於犯罪行為之實行，而因己意中止或防止其結果
      之發生者，減輕或免除其刑。」，是被告若於為幫助行為
      後，因自覺不安，從而有意圖中止其犯罪行為或防止結果
      發生者，雖其立意值得嘉許，然是否得予減輕或免除其刑
      ，仍須以其中止或防止結果發生之行為有無發生效果而定
      ，否則僅得依刑法第57條有關犯罪後之態度等規定，供作
      審判者量刑上予以減輕之參考，與其犯罪是否成立無關，
      併此敘明。
    (二)次按詐欺集團利用人頭帳戶進行詐欺致民眾多人受害，本
      為公眾周知之事實，而政府各主管機關亦多有政令宣導，
      呼籲持有帳戶存摺者切須對自己之身分證、駕駛執照、帳
      戶存摺、印章與提款卡應妥善保管，尤不得任意轉賣、出
      借或交付不法之徒使用，衡諸被告之年齡、教育程度、社
      會經驗，均不得諉為不知。尤以身分證、駕駛執照、帳戶
      存摺、印章、提款卡及提款卡之密碼等，分別關係到個人
      身分權、財產權之維護與隱私權之保障，不僅應妥善管理
      ，並應分開存放以減少遭人利用之風險，更已為現代國民
      之基本常識。以本件而言，被告於警詢之初先供稱，對方
      要求提供帳戶提款卡、密碼等係供「審核其銀行信用」之
      用；嗣後於審理中又改稱，係供「薪資轉帳使用」云云，
      姑不論二者所供已有不同，堪證被告於偵查、審理中之供
      詞有所反覆，而有避重就輕，意圖卸責之情形；且參酌證
      人尤琮暉於本院審理中具結證稱：「被告有應徵工作，我
      有跟他見面。我就是說我們應徵司機要用他的卡片，要匯
      錢到他的戶頭裡面，所以要先試驗他的卡片能不能用。因
      為詹先生有先跟我們上頭先去講過事情，他們講的內容我
      不知道，我只是過去大概講一下工作內容，跟他收取卡片
      。…我是說司機工作是要載援交妹去做援交的工作。因為
      援交妹援交的錢會先匯到應徵者的帳戶裡面去，再由應徵
      者去提取，再交給我們所指定的人，所以我們會要求信用
      和提款卡可不可以使用，這樣我們比較保險，我們是跟被
      害人這樣子講」等語（參見本院100 年5 月13日審理筆錄
      ），益證本案被告有關交付提款卡、密碼之真正原因，應
      以其偵查中之供述較為可信。然無論是基於何種原因，均
      不足以說明被告之交付提款卡與密碼有何正當理由，殆無
      疑義。蓋若僅供雇用者未來「匯入薪資」使用，則只要提
      供受雇者帳戶名稱、號碼即可，雇用者即可按時按期匯送
      薪資於各該帳戶，何有交付提款卡、密碼之必要？而受雇
      之工作，既僅為夜間司機，負責接送小姐，又非管理財務
      ，又有何「銀行信用審查」之必要？若僅是為測試提款卡
      堪用與否，儘可當場試用提款卡提取款項即可，又何有逕
      將提款卡、密碼均交付對方取走之必要？尤可議者，被告
      之交付提款卡、密碼，並非在任何一家具有正常固定營業
      地點之公司或商號，而是經由報紙廣告上之電話，交付予
      路邊約會見面之陌生人，是若一方之電話失去聯絡，即無
      可能再有通常管道找尋對方而取回交付之物，則被告竟在
      此種情形下擅自交付，逕將財產上之重要證件、密碼等給
      予陌生人領走，即此一端即顯然不可思議。是被告當初縱
      使本意係在意圖兼差求職，然對此極不合理之要求竟即未
      加思索，遽予交付本應善盡保管義務之提款卡、密碼等，
      實難以自圓其說，而有其可罰性。另再參酌本件被告帳戶
      於交付犯罪集團時，係經被告先期將餘款300 元儘皆領出
      ，致其餘額僅剩下73元後始交付詐欺集團，益證被告對其
      自己之利益曾考慮周詳，且保護甚周，然被告既知自己之
      帳戶須予提空後才交付他人，從而確認自己之財產安全無
      虞，不會有任何損失，卻竟對該帳戶可能流落不詳人士之
      手後，有可能淪為犯罪使用，而對其他善意第三人造成財
      產上鉅大之損害，甚至造成社會經濟秩序上之嚴重危險，
      卻竟完全不以為意，而因事不關己，採取漠不關心態度，
      此種助紂為虐之心態，正是社會上之詐欺犯罪所以繼續猖
      獗而難以防範之根本原因，也正是法律上所以要處罰幫助
      詐欺犯罪之基本理由。
    (三)本件經查被告所有之國泰世華商業銀行復興分行帳號
      000000000000000 號帳戶提款卡及密碼，係經由被告於99
      年9 月28日晚間7 時30分許，交付與詐欺集團成員尤琮暉
      ，嗣經尤琮暉取得系爭帳戶後即交付詐欺集團，並由該詐
      欺集團成員於99年9 月29日，分別以電話向李佳晉、徐佩
      鈺等被害人佯稱網路購物扣款錯誤、須至自動櫃員機操作
      始得更正返還等語，致李佳晉、徐佩鈺二人陷於錯誤，因
      此先後將29,995元、29,989元、29,989元陸續匯至系爭帳
      戶致詐欺得逞一節，業經被告於偵查、審理中自白不諱，
      復有李佳晉、徐佩鈺二人於偵查中之指訴可稽，核與證人
      尤琮暉在本院審理中之證述情節相符，復有99年9 月29日
      渣打銀行自動櫃員機交易明細表影本1 紙（100 年偵字第
      1937號卷第28頁）、99年9 月29日中國信託自動櫃員機交
      易明細表1 紙（100 年偵字第1939號卷第34頁）、國泰世
      華商業銀行復興分行99年10月25日國世復興字第
      0990000324號函檢送詹凱雲之開戶資料及95年3 月6 日至
      99年10月13日之交易明細資料影本1 紙（100 年偵字第
      1937號卷第32-39 頁）、國泰世華銀行帳號：
      000000000000之存摺影本1 份新竹市警察局第二分局埔頂
      派出所受理各類案件紀錄表、受理刑事案件報案三聯單、
      受理詐騙帳戶通報警示簡便格式表、內政部警政署反詐騙
      諮詢專線紀錄表等資料正本（100 年偵字第1937號卷第
      23-29 頁）、桃園縣政府警察局桃園分局青溪派出所受理
      各類案件紀錄表、內政部警政署反詐騙諮詢專線紀錄表、
      受理詐騙帳戶通報警示簡便格式表、受理刑事案件報案三
      聯單等資料正本（100 年偵字第1939號卷第28-35 頁）及
      被告詹雲凱100 年3 月16 日 刑事陳報狀所檢附之99年9
      月28日全家超商監視錄影光碟1 片、99年9 月28日超商影
      印之發票影本1 紙（100 年易字第345 號卷第29頁）及尤
      琮暉所有行動電話0000000000號99年9 月28日19時23分起
      至同日7 時55分之通聯紀錄影本一份（臺灣宜蘭地方法院
      檢察署99年偵字第5254號卷第93頁背面）等附卷可稽。是
      證被告確有交付其帳戶之提款卡、密碼等給犯罪集團，並
      經集團成員持用以實行詐欺犯罪得逞之行為。而被告雖未
      參與詐欺犯行，然已提供其帳戶作為幫助詐欺犯罪實行之
      工具，業與刑法上之幫助詐欺犯罪構成要件相合，事證明
      確，自應依法論科。
三、按刑法上之幫助犯，係對於犯罪與正犯有共同之認識，而以
    幫助之意思，對於正犯資以助力，但未參與實行犯罪之行為
    者而言。而前揭詐欺份子於取得被告之帳戶後詐騙李佳晉、
    徐佩鈺二人得逞得逞，係犯詐欺取財既遂罪。故核被告所為
    ，係犯刑法第30條第1 項前段、第339 條第1 項之幫助詐欺
    取財既遂罪。被告交付提款卡、密碼之行為，係以幫助犯詐
    欺罪之不確定故意，參與詐欺構成要件以外之行為，核屬詐
    欺取財犯行之幫助犯，應依刑法第30條第2 項規定減輕其刑
    。被告係以一個幫助行為，同時侵犯李佳晉、徐佩鈺二人之
    財產法益，在法律上仍應僅以一罪論。至於被告雖於交付提
    款卡、密碼後，自覺行為不妥，從而有至警政機關報案並請
    求發動偵查，然被告之報案行為係在本件詐欺犯罪業已實施
    得逞之後，難謂對本案犯罪結果之發生與防止有何具體實益
    ，是其事後之努力僅得供本案量刑之參考，尚不得逕按法律
    上之中止犯邀減其刑。又臺灣宜蘭地察署100 年度偵字第
    1937號、1939號請求併辦之犯罪事實，經核與本件臺灣臺北
    地方法院檢察署起訴事實，其被害人與犯罪手法均屬同一，
    在法律上為同一案件，原無待於併辦，本院自應依法審理。
    爰審酌被告交付渠所有帳戶之提款卡、密碼供予他人使用，
    致被害人因而受詐欺份子欺騙，對於被害人之財產及社會正
    常交易秩序造成之損害非輕，並使犯罪之追查過程更趨複雜
    ，以及被告於犯罪後確有採取積極努力揭發犯罪集團不法行
    徑，且有前往宜蘭指認當時收取帳戶提款卡之詐欺集團成員
    （即到案之證人尤琮暉），對臺灣宜蘭地方法院檢察署檢察
    官之偵查與確認本案詐欺犯罪集團著具辛勞等一切情狀，從
    輕量處如主文所示之刑，並諭知易科罰金之折算標準。
據上論斷，應依刑事訴訟法第299 條第1 項前段，刑法第30條第
1 項前段、第2 項、第339 條第1 項，第41條第1 項前段，刑法
施行法第1 條之1 ，判決如主文。
本案經檢察官柯木聯到庭執行職務。
中    華    民    國   100    年    5     月    31    日
                  刑事第十二庭  審判長法  官  李英豪
                                      法  官  陳慧萍
                                      法  官  楊台清
以上正本證明與原本無異。
如不服本判決應於收受送達後10日內向本院提出上訴書狀，並應
敘述具體理由；其未敘述上訴理由者，應於上訴期間屆滿後20日
內向本院補提理由書（均須按他造當事人之人數附繕本）「切勿
逕送上級法院」。告訴人或被害人如對於本判決不服者，應具備
理由請求檢察官上訴，其上訴期間之計算係以檢察官收受判決正
本之日期為準。
                                      書記官  劉子豪
中    華    民    國   100    年    5     月    31    日
附錄本案論罪科刑法條全文：
中華民國刑法第339條
（普通詐欺罪）
意圖為自己或第三人不法之所有，以詐術使人將本人或第三人之
物交付者，處5 年以下有期徒刑、拘役或科或併科1 千元以下罰
金。
以前項方法得財產上不法之利益或使第三人得之者，亦同。
前二項之未遂犯罰之。